臺灣宜蘭地方法院民事判決
111年度訴字第212號
原      告  遠東國際商業銀行股份有限公司


法定代理人  侯金英  
訴訟代理人  鄭羽玲  
            陳巧姿  
被      告  陳封義  


            陳文杰  
            陳封明  

            陳清武  
            陳紅蟳  

            陳秀媛  
上列當事人間請求撤銷遺產分割登記事件，本院於中華民國111
年7月21日言詞辯論終結，判決如下：
    主  文
被告間就被繼承人陳金福所遺如附表所示之不動產，於民國99年
12月29日所為之遺產分割協議之債權行為，及於民國100年1月4
日所為之分割繼承登記之物權行為，均應予撤銷。
被告陳文杰應將被繼承人陳金福所遺如附表所示之不動產，經宜
蘭縣羅東地政事務所以99年羅登字第206840號收件，於民國100
年1月4日以分割繼承為原因之所有權移轉登記予以塗銷。
原告其餘之訴駁回。
訴訟費用由被告連帶負擔。
    事實及理由
壹、程序部分
一、按訴狀送達後，原告不得將原訴變更或追加他訴，但請求之
    基礎事實同一、擴張或減縮應受判決事項之聲明、該訴訟標
    的對於數人必須合一確定時，追加其原非當事人之人為當事
    人者，不在此限；不變更訴訟標的，而補充或更正事實上或
    法律上之陳述者，非為訴之變更或追加，民事訴訟法第255
    條第1項第2、3、5款、第256條分別定有明文。查原告原以
    陳封義、附表編號1、2所示不動產所有權人陳○○為被告提起
    本訴，並聲明：㈠、被告間就如附表編號1、2所示之不動產
    ，於民國99年12月29日所為之遺產分割協議之債權行為，及
    於100年1月4日所為之分割繼承登記物權行為，均應予撤銷
    。㈡、被告陳○○應將如附表編號1、2所示之不動產，經宜蘭
    縣羅東地政事務所以99年羅登字第206840號收件，於100年1
    月4日以分割繼承為原因之所有權移轉登記予以塗銷，並回
    復所有權登記為被告等全體繼承人公同共有。嗣經具狀補正
    被告陳○○為陳文杰，又因查得被告之被繼承人陳金福尚遺有
    於附表編號1、2以外之不動產，並有被告陳封義、陳文杰以
    外之繼承人，爰追加陳封明、陳清武、陳紅蟳、陳秀媛為被
    告，並變更聲明為：㈠、被告間就如附表所示不動產，於99
    年12月29日所為之遺產分割協議之債權行為，及於100年1月
    4日所為之分割繼承登記物權行為，均應予撤銷。㈡、被告陳
    文杰應將如附表編號1、2所示之不動產，經宜蘭縣羅東地政
    事務所以99年羅登字第206840號收件，於100年1月4日以分
    割繼承為原因之所有權移轉登記予以塗銷，並回復所有權登
    記為被告等全體繼承人公同共有。經核原告所為，合於前揭
    規定，應予准許。
二、被告均經合法通知，無正當理由未於言詞辯論期日到場，核
    無民事訴訟法第386條所列各款情形，爰依原告之聲請，由
    其一造辯論而為判決。
貳、實體部分
一、原告主張：被告陳封義前向原告申請信用貸款，嗣未依約繳
    納本息，尚積欠原告本金新臺幣（下同）255,150元及其利
    息未清償，原告業已對其取得執行名義。又陳封義之父即被
    繼承人陳金福於99年12月2日死亡，遺有如附表所示之不動
    產（下稱系爭遺產），陳封義既未聲明拋棄繼承，依法自陳
    金福死亡時即承受其財產上之一切權利、義務，是陳封義自
    斯時起與其餘繼承人即公同共有系爭遺產。詎陳封義於99年
    12月29日（按：原告之聲明、事實及理由均誤植為99年12月
    2日）與訴外人陳徐桂花、被告陳文杰、陳封明、陳清武、
    陳紅蟳、陳秀媛、訴外人陳秀麗作成遺產分割協議（下稱系
    爭分割協議），將系爭遺產全部分歸陳文杰所有，並於110
    年1月4日以分割繼承為原因，就系爭遺產辦妥所有權移轉登
    記予陳文杰。陳封義明知其尚對原告負有債務而無其他財產
    可供清償，以系爭分割協議處分其已取得之系爭遺產公同共
    有權，將之無償讓與被告陳文杰，已損害原告之債權。又訴
    外人陳秀麗、訴外人陳徐桂花分別於100年1月17日、110年1
    月3日死亡，全體被告為其等之繼承人及再轉繼承人。爰依
    民法第244條第1項、第4項規定提起本訴，並聲明如前述。
二、被告均未於言詞辯論期日到場，亦未提出書狀為何聲明或陳
    述。
三、得心證之理由：
㈠、查原告所提附表編號1、2所示不動產之土地及建物電傳資訊
    資料所載之查詢時間為109年8月31日（見本院卷第21至31頁
    ），堪認原告係於該日始知悉被告間就系爭遺產達成遺產分
    割協議，故原告於109年9月21日提起本件訴訟（見本院卷第
    9頁），未逾民法第245條規定之1年除斥期間，合先敘明。
㈡、按債務人所為之無償行為，有害及債權者，債權人得聲請法
    院撤銷之；又債權人聲請法院撤銷時，得並聲請命受益人或
    轉得人回復原狀，民法第244條第1項、第4項定有明文。又
    按繼承權固為具有人格法益之一身專屬權利，惟於繼承人未
    拋棄繼承，而本於繼承與其他繼承人對於遺產全部為公同共
    有時，該公同共有權已失其人格法益性質，而為財產上之權
    利。從而，繼承人間之遺產分割協議，係公同共有人間就公
    同共有物所為之處分行為，倘全部遺產協議分割歸由其他繼
    承人取得，對未分割取得遺產之該繼承人而言，形式上係無
    償行為，若害及債權人之債權實現，債權人應得提起民法第
    244條第1項之撤銷訴訟（臺灣高等法院暨所屬法院105年法
    律座談會民事類提案第6、7號審查意見參照）。蓋繼承之拋
    棄溯及於繼承開始時發生效力，繼承人形同自始未取得被繼
    承人遺產，而遺產分割協議則係繼承人取得遺產後，本於公
    同共有人之身分，對遺產所為處分行為，雖處分標的為蘊含
    人格屬性之遺產，惟其本質上仍屬財產之處分行為，故若遺
    產分割行為侵害債權人之債權，債權人自得依民法第244條
    之規定主張撤銷該遺產分割協議之行為。
㈢、經查，本件原告主張之事實，業據其提出與其所述相符之臺
    灣臺北地方法院債權憑證、土地及建物登記第一類謄本暨異
    動索引、繼承系統表、戶籍謄本等件為憑（見本院卷第15至
    19頁、第173至183頁、第213至231頁、第235至237頁、第36
    1至397頁、第407頁），並有本院民事紀錄科查詢表、宜蘭
    縣羅東地政事務所110年1月18日羅地資字第1100000559號函
    暨所附土地登記申請書、登記清冊、繼承系統表、遺產分割
    協議書、遺產稅免稅證明書、戶籍謄本、印鑑證明等件在卷
    可稽（見本院卷第261頁、第89至159頁）。而被告已於相當
    時期受合法之通知，未於言詞辯論期日到庭，復未提出書狀
    爭執，依民事訴訟法第280條第3項前段準用第1項前段規定
    ，視同自認，堪信原告前揭主張為真。故原告請求撤銷被告
    間就系爭遺產所為分割協議之債權行為及物權行為，並請求
    被告陳文杰將系爭遺產所有權移轉登記予以塗銷，自屬有據
    。至原告請求被告陳文杰應辦理回復所有權登記為被告等全
    體繼承人公同共有乙節，雖依民法第244第1、4項規定撤銷
    債務人所為無償行為時得並聲請命受益人回復原狀，然本件
    被繼承人陳金福之全體繼承人係直接辦理分割繼承登記，並
    非辦竣公同共有繼承登記後，再辦理分割繼承登記，是被告
    陳文杰自無從回復至原告請求之公同共有繼承登記狀態，此
    部分請求不應准許。
四、綜上所述，原告依民法第244條第1項、第4項規定，請求撤
    銷被告就被繼承人陳金福所遺系爭遺產所為系爭分割協議之
    債權行為、就系爭遺產所為之分割繼承登記行為，並請求陳
    文杰應就被繼承人陳金福所遺之系爭遺產於100年1月4日所
    為之分割繼承登記予以塗銷，自屬有據，應予准許。逾此範
    圍之請求，則屬無據，應予駁回。
五、本件事證已臻明確，兩造其餘攻擊防禦方法，於本判決結果
    不生影響，爰不一一論述，併此敘明。
六、訴訟費用負擔之依據：民事訴訟法第79條、第85條第2項。
    本件訴訟費用額確定為7,270元（即第一審裁判費7,270元）
    。
中　　華　　民　　國　　111 　年　　8 　　月　　4 　　日
                  民事庭  法　官  謝佩玲
以上正本係照原本作成。
如對本判決上訴，須於判決送達後20日內向本院提出上訴狀。
如委任律師提起上訴者，應一併繳納上訴審裁判費。
中　　華　　民　　國　　111 　年　　8 　　月　　4 　　日
                          書記官　黃家麟
附表：系爭遺產
編號 土地地號/建物建號 權利範圍 1 宜蘭縣○○鎮○○段00○號建物 全部 2 宜蘭縣○○鎮○○段000地號土地 全部 3 宜蘭縣○○鎮○○段000地號土地 4分之1 4 宜蘭縣○○鎮○○段000地號土地 全部 5 宜蘭縣○○鎮○○段000地號土地 4分之1 6 宜蘭縣○○鎮○○段000地號土地 4分之1 7 宜蘭縣○○鎮○○段000地號土地 4分之1 8 宜蘭縣○○鎮○○段000地號土地 4分之1 9 宜蘭縣○○鎮○○段000地號土地 4分之1 10 宜蘭縣○○鎮○○段000地號土地 4分之1